---
title: "Projeto Final da Disciplina Ciências de Dados II"
author: Léa Amaral
format: html
editor: visual
---

# Casos de Síndrome Respiratória Aguda Grave em crianças menores de 2 anos no Brasil, 2019–2024

## Introdução
A Síndrome Respiratória Aguda Grave (SRAG) representa uma das principais causas de hospitalização e óbito em crianças menores de dois anos, especialmente em países de baixa e média renda¹. A pandemia de COVID-19 impactou profundamente o perfil epidemiológico da SRAG, alterando a circulação viral, a demanda hospitalar e as desigualdades regionais no acesso ao cuidado². Nesse contexto, este estudo tem como objetivo analisar a distribuição temporal dos casos de SRAG em crianças menores de dois anos no Brasil, no período de 2019 a 2024, bem como descrever a distribuição do tempo de internação segundo os principais vírus respiratórios (VSR, influenza A, influenza B, SARS-CoV-2, rinovírus e adenovírus).

```{r setup, include=FALSE}
## Lendo as bibliotecas e o banco
#| echo: false
#| message: false
#| warning: false

library(ggplot2)
library(dplyr)
library(tidyverse)
library(scales)
library(plotly)
library(ggpubr)

bebes <- readRDS("bancobebes.rds")
```

## Metodologia
Estudo descritivo utilizando dados secundários do sistema SIVEP-Gripe, referentes às hospitalizações por Síndrome Respiratória Aguda Grave (SRAG) em crianças menores de 2 anos no Brasil, no período de 2019 a 2024. Foram selecionados casos com identificação dos principais agentes etiológicos virais (adenovírus, influenza A, influenza B, rinovírus, SARS-CoV-2 e VSR) para as Figuras 2 e 3, enquanto, para a Figura 1, foram considerados todos os agentes etiológicos disponíveis. As análises incluíram a distribuição temporal dos casos e a distribuição do tempo de internação por vírus. Os dados foram processados no software R, com uso dos pacotes dplyr, tidyr e ggplot2, e visualizações interativas com plotly.

## Resultados
### Gráfico interativos

Na figura 1, observa-se aumento no número de casos de SRAG em menores de 2 anos ao longo do período analisado. Em 2019, foram registrados 21.290 casos, com elevação para 41.794 em 2020, seguida de redução para 33.594 em 2021. A partir de 2022, verifica-se aumento expressivo, com aproximadamente 102.000 casos, mantendo-se em níveis elevados em 2023 (cerca de 99.000) e 2024 (cerca de 101.000 casos).

```{r}
#| echo: false
#| message: false
#| warning: false

# Contar casos por ano
casos_ano <- bebes %>%
  count(ANO)

#Plotar o gráfico
grafico_ano <- ggplot(casos_ano, aes(x = ANO, y = n, group = 1)) +
  geom_line(color = "darkblue", linewidth = 0.5) +
  geom_point(size = 2, color = "darkblue") +
  theme_light() +
  scale_y_continuous(
  labels = scales::label_number(big.mark = ".", decimal.mark = ",")
)+
  labs(
    x = "Ano",
    y = "Casos de SRAG",
    title = "Figura 1 - Casos hospitalizados por SRAG em menores de 2 anos no Brasil, 2019–2024"
  ) +
  theme(
    plot.title = element_text(face = "bold"),
    axis.text = element_text(color = "black")
  )

ggplotly(grafico_ano)
```

Na figura 2, observa-se que, em 2019, o VSR apresentou o maior número de casos (5.285), seguido por Influenza A (922), Adenovírus (638), Rinovírus (475) e Influenza B (270). Em 2020, houve redução dos casos para a maioria dos vírus, com destaque para o SARS-CoV-2 (4.283), que passou a apresentar maior frequência, enquanto o VSR reduziu para 1.218 casos. Em 2021, o VSR voltou a apresentar maior número de casos (4.506), seguido por SARS-CoV-2 (2.185) e Rinovírus (765), mantendo os demais vírus em níveis baixos. Em 2022, observou-se aumento expressivo, principalmente de VSR (16.082) e SARS-CoV-2 (10.362), além do crescimento do Rinovírus (4.600) e Adenovírus (2.571). Em 2023, o VSR manteve-se como principal agente (25.273), seguido por Rinovírus (7.620) e SARS-CoV-2 (5.091). Em 2024, houve novo aumento do VSR (29.248) e do Rinovírus (16.663), enquanto o SARS-CoV-2 apresentou redução (4.468); Influenza A (4.209), Adenovírus (3.694) e Influenza B (634) mantiveram valores inferiores aos principais agentes ao longo do período.

```{r}
#| echo: false
#| message: false
#| warning: false

# Renomeando os virus
virus_labels <- c(
  ADENOVIRUS   = "Adenovírus",
  INFLUENZA_A  = "Influenza A",
  INFLUENZA_B  = "Influenza B",
  RINOVIRUS    = "Rinovírus",
  SARS_COV_2   = "SARS-CoV-2",
  VSR          = "VSR"
)

AGENTE_ETIOLOGICO <- c(
  "ADENOVIRUS",
  "INFLUENZA_A",
  "INFLUENZA_B",
  "RINOVIRUS",
  "SARS_COV_2",
  "VSR"
)

# Criando tabela com o numero de casos por virus e anos
casos_virus <- bebes %>%
  pivot_longer(all_of(AGENTE_ETIOLOGICO),
               names_to = "virus") %>%
  filter(value == 1) %>%
  count(ANO, virus = recode(virus, !!!virus_labels), name = "casos")

# Plotando o grafico
grafico_virus <- ggplot(casos_virus,
                        aes(ANO, casos, color = virus, group = virus)) +
  geom_line(linewidth = 0.7) +
  geom_point(
    aes(text = paste0(
      "<b>Ano:</b> ", ANO,
      "<br><b>Casos:</b> ", scales::label_number(big.mark = ".", decimal.mark = ",")(casos),
      "<br><b>Vírus:</b> ", virus
    )),
    size = 2
  ) +
  theme_light() +
  scale_color_viridis_d(end = 0.9) +
  scale_y_continuous(labels = scales::label_number(big.mark = ".", decimal.mark = ",")) +
  labs(
    x = "Ano",
    y = "Casos de SRAG em menores de 2 anos",
    color = "Vírus",
    title = "Figura 2 - Casos hospitalizados por SRAG segundo vírus em\n menores de 2 anos no Brasil, 2019–2024"
  ) +
  theme(
    plot.title = element_text(face = "bold"),
    axis.text = element_text(color = "black"),
    legend.position = "bottom"
  )


ggplotly(grafico_virus, tooltip = "text")
```


### Gráficos Avançados

Já na figura 3, observa-se predominância de internações com duração de 3 a 6 dias para todos os vírus analisados, seguidas pelas faixas de 7 a 14 dias. As internações de até 2 dias e de 15 dias ou mais apresentam menores proporções, assim como os registros classificados como “Em branco/Ignorado”. O padrão de distribuição é semelhante entre os diferentes vírus.

```{r}
#| echo: false
#| message: false
#| warning: false

graf_tempointerna <- bebes %>%
    pivot_longer(
        cols = c(ADENOVIRUS, INFLUENZA_A, INFLUENZA_B, RINOVIRUS, SARS_COV_2, VSR),
        names_to = "virus",
        values_to = "valor"
    ) %>%
    filter(valor == 1) %>%
    count(virus, TEMPO_INTERNA_CAT) %>%
    group_by(virus) %>%
    mutate(prop = n/sum(n)) %>%
    ggplot(aes(x = virus, y = prop, fill = TEMPO_INTERNA_CAT)) +
    geom_col(position = "fill") +
    scale_fill_viridis_d() +
    labs(
        x = "Vírus",
        y = "Proporção",
        fill = "Tempo de internação",
        title = "Figura 3 - Distribuição do tempo de internação por vírus"
    ) +
    theme_light() +
    theme(
    axis.text.x = element_text(angle = 10, hjust = 1)
  )+
  scale_x_discrete(labels = c(
  ADENOVIRUS = "Adenovírus",
  INFLUENZA_A = "Influenza A",
  INFLUENZA_B = "Influenza B",
  RINOVIRUS = "Rinovírus",
  SARS_COV_2 = "SARS-CoV-2",
  VSR = "VSR"
))

plot(graf_tempointerna)

```

## Discussão
Os resultados evidenciam aumento expressivo dos casos de SRAG em crianças menores de 2 anos a partir de 2022, com manutenção em níveis elevados nos anos subsequentes. Esse comportamento ocorre em um contexto de mudanças na circulação de vírus respiratórios ao longo do período analisado, incluindo o período posterior à pandemia de COVID-19 e a implementação da imunização contra a COVID-19 na população pediátrica³⁻⁴. Observa-se ainda que o tempo de internação apresenta padrão semelhante entre os diferentes agentes etiológicos, com predominância de internações de curta duração (3 a 6 dias). Apesar disso, a ocorrência de internações prolongadas, ainda que em menor proporção, reforça a relevância clínica da SRAG nessa faixa etária⁵.

## Conclusão
Conclui-se que os casos de SRAG em crianças menores de 2 anos apresentaram aumento ao longo do período analisado, especialmente a partir de 2022, mantendo-se em níveis elevados nos anos mais recentes. O padrão de tempo de internação mostrou-se semelhante entre os principais vírus respiratórios, com predominância de internações de curta duração. Esses achados reforçam a relevância da SRAG como problema de saúde pública nessa faixa etária e destacam a importância do monitoramento contínuo dos vírus respiratórios, especialmente em contextos de mudanças no cenário epidemiológico.

## Referência

1. WORLD HEALTH ORGANIZATION (WHO). Pneumonia. Geneva: World Health Organization, 2022. Disponível em: https://data.unicef.org/topic/child-health/pneumonia/. Acesso em: 16 abr. 2026.

2. BAGGIO, J. A. O. et al. Síndrome Respiratória Aguda Grave (SRAG) causada por COVID-19 no Brasil: análise dos casos hospitalizados. Revista Brasileira de Epidemiologia, São Paulo, v. 24, 2021. Disponível em: https://pmc.ncbi.nlm.nih.gov/articles/PMC8682097/. Acesso em: 16 abr. 2026.

3. BAMBERG, Eliza Lavall et al. Mudança no padrão de vírus respiratórios identificados em uma população pediátrica hospitalizada durante os anos de 2019 e 2020. Revista Médica de Minas Gerais, Belo Horizonte, v. 31, 2021. Disponível em: https://www.rmmg.org/artigo/detalhes/3848. Acesso em: 25 abr. 2026.

4. FACULDADE DE MEDICINA DA UNIVERSIDADE DE SÃO PAULO. Primeira vacinação do público infantil no Brasil contra Covid-19 começou no HCFMUSP. São Paulo: FMUSP, 2022. Disponível em: https://www.fm.usp.br/fmusp/noticias/-primeira-vacinacao-do-publico-infantil-no-brasil-contra-covid-19--comecou-no-hcfmusp. Acesso em: 26 abr. 2026.

5. FUNDAÇÃO OSWALDO CRUZ (FIOCRUZ). InfoGripe: casos de SRAG crescem em crianças menores de 2 anos. Rio de Janeiro: Fiocruz, 2026. Disponível em: https://agencia.fiocruz.br/infogripe-casos-de-srag-crescem-em-criancas-menores-de-2-ano. Acesso em: 26 abr. 2026.